臺灣高等法院民事判決　九十年度上字第一○二四號
　　上　訴　人　丁○○
　　　　　　　　辛○○
　　　　　　　　戊○○
　　　　　　　　己○○
　　　　　　　　癸○○○
　　　　　　　　庚○○
　　即被選定人　甲○○
　　　　　　　　乙○○
　　　　　　　　子○○
　　　　　　　　壬○○
　　　　　　　　丙○○
　　複 代 理人　黃春桃
右當事人間返還不當得利事件，兩造對於中華民國九十年八月二十日臺灣臺北地方法
院八十九年度訴字第四六八三號第一審判決各自提起上訴，甲○○、乙○○、子○○
、壬○○、丙○○並為訴之追加，本院判決如左：
    主      文
原判決主文第一項命丁○○、辛○○、戊○○、己○○、癸○○○、庚○○為給付部
分，及該部分假執行之宣告暨訴訟費用之裁判均廢棄。
右廢棄部分，甲○○、乙○○、子○○、壬○○、丙○○在第一審之訴及假執行之聲
請均駁回。
甲○○、乙○○、子○○、壬○○、丙○○之上訴及追加之訴均駁回。
第一、二審之訴訟費用均由甲○○、乙○○、子○○、壬○○、丙○○負擔。
    事      實
甲、上訴人（即被上訴人）丁○○、辛○○、戊○○、己○○、癸○○○、庚○○等
    人方面（下簡稱丁○○等六人）：
  一、聲明：
　　(一)原判決不利於丁○○等六人之部分廢棄。
    (二)右廢棄部分，請求判決駁回甲○○、乙○○、子○○、壬○○、丙○○（下簡
      稱甲○○等五人）在第一審之訴及假執行之聲請。
    (三)甲○○等五人之上訴駁回。
    (四)若受不利判決，願供現金或同面額之土地銀行無記名可轉讓定期存單為擔保，
      請准宣告免為假執行。
    (五)第一、二審訴訟費用由甲○○等五人負擔。
  二、陳述：除與原判決記載相同者，茲引用之外，補陳：
    (一)丁○○等人並未現實占有系爭建物：
      1.「取得所有權與否」與「現實占有」係二事，蓋依民法第三百七十三條規定
        ，買賣標的物之利益及危險，自交付時起由買受人承受負擔，即買受人於買
        賣標的物交付前，縱已為所有權移轉登記，尚未取得物之現實占有。本件丁
        ○○等人縱有事實上處分權，仍不得因此認定渠等已現實占有系爭建物，而
        端賴是否已交付。
      2.依預定買賣契約書第十條約定，可知南亞公司在房屋建造完成及承購戶履行
        總價款及裝潢工程費等義務後，始行交屋。而系爭建物於南亞公司倒閉時，
        尚未建造完成，故無交屋之可能。又南亞公司倒閉後，權利義務雖由亞洲公
        司承受，整個工地由亞洲公司監管，惟系爭建物迄甲○○等五人起訴前僅施
        工至二樓屋頂板之狀態，並未完工，何來點交可言？
      3.原判決以丁○○等人於八十八年間在系爭建物上周圍以鐵絲網並於屋外設立
        告示牌之行為，認定系爭於六十八年間已有讓與合意，違反民法第七百六十
        一條，受讓人已占有動產，於讓與合意時生交付效力之規定。蓋八十八年間
        丁○○等人立告示牌之行為如何溯及推定六十八年五月間南亞公司倒閉時即
        有讓與合意？甚且八十八年十月間南亞公司已倒閉多年，何來讓與合意之可
        能？縱使八十八年間之行為構成讓與合意，則僅於此時達簡易交付之效力，
        為何溯及六十八年間南亞公司倒閉時發生簡易交付之效力？再者，丁○○等
        人設置圍籬之緣由，係訴外人萬均向丁○○等六人提及系爭建物於八十八年
        十月五日前曾有不良少年進入對他人停放該處之機車予以縱火，幸經路人及
        早發現予以滅火而未釀成災害，然街坊鄰居對此無人管理使用之房地，深感
        憂慮將為治安之死角，曾尋找地主為之解決，因未獲地主出面解決，只好請
        丁○○等六人出面幫忙，丁○○等六人亦恐系爭建物若生意外事故，憑添糾
        紛及不幸，故應訴外人萬均之要求施作鐵絲網，以維公共安全。觀諸該告示
        牌所示「敬告請勿入內，以免危險，否則自行負責」之文義，係表明若入此
        危險之地致受傷害自負其責之意，並非表明「私人所有請勿入內」，並無排
        除他人進入之意，此亦為何圍籬出入口之鐵絲網門並未上鎖之故。更何況，
        以系爭建物之現況觀之，他人亦將廢棄之櫃子、椅子、燬損之機車棄於該地
        ，丁○○等六人豈有棄之不顧至斯程度？可見丁○○等六人並未占有系爭建
        物。
    (二)退步縱認丁○○等六人已占有系爭建物，系爭建物坐落於系爭土地上，亦非無
      法律上原因：
      1.本件甲○○等五人依系爭合建契約及土地使用權同意書，將系爭土地交付南
        亞公司供興建系爭建物，南亞公司有占有系爭土地之正當權源，丁○○等六
        人依訂購土地委託書暨民法第五百四十一條第二項之規定，本得請求南亞公
        司移轉及交付系爭土地，亦即丁○○等六人本於債之關係得向南亞公司主張
        占有正當權源，則依「占有之連鎖」，丁○○等六人亦得對甲○○等人主張
        有權占有。
      2.又六十五年五月十九日地主與建商南亞公司間合建契約之性質，不論係互易
        契約或買賣與承攬之混合性契約，地主皆負有移轉土地於建商之義務，此觀
        合建契約書第十二條約定：「乙方（指甲○○等五人）應提供所有權狀及有
        關證件交付代書辦理產權分割及土地移轉過戶手續」即明，是甲○○等五人
        有移轉系爭土地於南亞公司之義務，而丁○○等六人依訂購土地委託書暨民
        法第五百四十一條第二項規定，亦得本於債之關係向南亞公司主張占有正當
        權源，則丁○○等六人本於占有之連鎖，亦得對甲○○等五人主張有權占有
        。甲○○等五人雖稱：除合建契約甲○○五人之外，其他地主並未同意此合
        建契約云云，惟為何同為合建契約標的之四層樓公寓【按合建契約前言明載
        ：乙方（指甲○○等人）共有土地與甲方（指南亞公司）合作興建集合式四
        樓公寓及二層花園洋房】，所有合建地主皆已履行義務並已保存登記完畢多
        年，顯見締約之初所有地主皆已同意系爭合建契約之約定而負有移轉系爭二
        層樓房所坐落土地之義務，自應容忍第三人對系爭建物之占有。
      3.於六十八年五月間南亞公司倒閉後，系爭土地之地主推蔡景亮及甲○○為代
        表，與包含唐懋良在內之承購戶代表於六十八年六月二十二日簽訂協議書，
        地主除同意合建契約之效力外，並承諾移轉土地於上訴人，觀該協議書第六
        條暨第九條約定即明。該協議書於斯時確經全體地主之同意，此由其餘一併
        簽立協議書之其他承購戶所屬之二層樓建物嗣於七十七年皆取得使用執照並
        辦理保存登記完畢，以及對於七十五年間前揭承購戶一起為復照申請時，未
        提出申請之系爭Ｗ５棟Ａ、Ｂ建物，地主蔡瑞光等人書立切結書承諾：「Ｗ
        ５棟（指系爭建物）將來自行辦理復照或使用執照，民等願同意無條件蓋章
        協助申請執照」等語，即明甲○○等五人有容忍系爭建物存在之義務。
    (三)系爭建物為無法使用之狀態，原判決以年息百分之五計算不當得利，顯屬過高
      ，故甲○○等人上訴為無理由，應予駁回。
  三、證據：除援用原審所提證據外，補提：
    (一)合建契約書一份；
    (二)協議書；
    (三)剪報二件；
    (四)通知單三份、第一商業銀行送款單一紙；
    (五)切結書一份；
    (六)臺北市文山區興昌里里長童廷傑書立之證明書一件；
    (七)臺北市政府警察局文山第二分局刑事案件報告單一件；
    (八)照片五幀；
    並聲請履勘現場；及向臺北市政府工務函調六十六建（景）字第○○二號建造執
    照案全卷資料（含土地使用權同意書）；暨聲請訊問證人林更生、萬均、錢捷飛
    等人。
乙、被上訴人（即上訴人）甲○○、乙○○、子○○、壬○○、丙○○等人方面：
  一、聲明：
    (一)原判決關於駁回甲○○等五人其餘之訴及假執行之聲請部分廢棄。
    (二)丁○○等人應再連帶給付甲○○等五人新臺幣（下同）二百萬三千四百零五元
      ，及均八十九年十一月七日起至清償日止按年息百分之五計算之利息。
    (三)願供擔保請准宣告假執行。
    (四)丁○○等六人之上訴駁回。
    (五)第一、二審訴訟費用均由丁○○等人負擔。
  二、陳述：除與原判決記載相同者，茲引用之外，補陳：
    (一)丁○○等人雖主張：渠等未居住使用系爭建物即未使用系爭土地，而未受利益
      云云。惟查甲○○等五人係基於侵權行為及不當得利競合請求，關於前者，不
      以加害人受益為條件，不論丁○○等六人是否受有利益，丁○○等人無權占有
      系爭土地使甲○○等五人受有損害，即應負賠償責任。另就不當得利而言，丁
      ○○等六人既為系爭建物之起造人，享有使用系爭土地起造系爭建物之利益，
      不論建商有無點交系爭建物與丁○○等人，丁○○等六人仍受有使用系爭土地
      起造系爭房屋之利益。更何況，系爭建物已完成結構體，丁○○等六人曾借與
      社區在屋內聚會，有丁○○等六人提出之聚會照片為證，且丁○○等六人於八
      十八年十月五日在系爭土地設置圍籬及警告牌，禁止他人進入基地，可見丁○
      ○等六人無需建商點交，得以起造人身份使用系爭建物，而使用系爭土地之利
      益。至於丁○○等六人實際上有無進住，乃管理行為，不影響系爭建物坐落於
      系爭土地上之使用利益。
    (二)丁○○等六人之被繼承人唐懋良委託南亞公司向甲○○等人購買系爭土地部分
      ，業經法院判決認定：唐懋良與甲○○等五人間之土地買賣關係不存在，駁回
      唐懋良系爭土地所有權移轉登記請求權確定在案，則丁○○等六人與甲○○等
      五人間之系爭土地買賣關係既不存在，則系爭建物使用系爭土地之使用權即無
      法律上原因，而為無權占有。證人林更生雖證稱：系爭土地價款已付清云云，
      惟證人林更生亦自承因侵占罪被判刑二年半執行完畢，則建商冒用蔡景亮名義
      出據向丁○○等六人收款，應由丁○○等六人與建商自理，而與甲○○等五人
      無涉。
　　(三)系爭土地使用權同意書之印章非甲○○等五人提供，且甲○○等五人亦未授權
　　　南亞公司刻用，況系爭土地使用權同意書為建商請照私作之申請文件，提出於
　　　臺北市政府工務局，該同意書僅於地主與政府間發生公法上之效力，對唐懋良
　　　不生私權之效果。
    (四)六十八年二月二十二日協議書僅對參加自救會之承購戶發生效力，丁○○等六
      人並未參加補貼，故該協議書對丁○○等六人不生效力。
    (五)本件甲○○等五人請求丁○○等六人給付相當於租金之不當得利，計算標準雖
      比照地租，惟非地租，故請求權不宜適用租金請求權五年時效，應適用一般請
      求權十五年時效規定。原判決引用最高法院八十二年度台上字第三一一八號判
      決，係個案，並非判例，不宜適用於本件，故甲○○等五人請求自七十四年十
      一月一日起至八十四年十月三十一日起訴止之不當得利，為有理由。
    (六)以系爭土地申報地價年息百分之十計算不當得利，並未過高：
      1.系爭土地八十八年七月份公告土地現值每平方公尺為五萬六千元，建物使用
        系爭土地一五○．一一平方公尺，公告現值為八百四十萬六千一百六十元，
        乘以最低年息百分之五之投資負擔計算甲○○等五人每年損失四十二萬零三
        百零八元。系爭土地八十六年七月申報地價每平方公尺為一萬七千四百四十
        元，按年息百分之十計算每年為一千七百四十四元，乘以占用之一五○．一
        一平方公尺，每年僅為二十六萬一千七百九十二元，與甲○○等五人每年損
        失四十二萬零三百零八元相較，尚不足十五萬八千五百一十六元。況系爭土
        地全筆面積為三○三平方公尺，因系爭建物占地一五○．一一平方公尺，其
        餘一五二．八九平方公尺為周邊空地，不能使用，全筆地價一千六百九十六
        萬八千元乘以年息百分之五之投資負擔，甲○○等五人年損八十四萬八千四
        百元，於本件請求二十六萬一千七百九十二元，尚不足五十八萬六千六百零
        八元，可見甲○○等五人請求按年息百分之十仍有不足。原判決竟只准百分
        之五，顯屬過低。
      2.系爭土地距木柵捷運辛亥站約三百八十公尺左右，步行約十分鐘，附近有辛
        亥國小、興福國中、興隆國小及萬芳醫院，交通、上學均方便，且環境優雅
        ，為木柵區高級住宅區市圖為憑。故甲○○等人請求以申報地
        價年息百分之十計算不當得利，並未過高。
      3.原判決以年息百分之五計算之金額為五十五萬八千三百六十四元，甲○○等
　　　　五人請求加倍，原判之五年應增加五十五萬八千三百六十四元，合計為一百
　　　　一十一萬六千七百二十八元，照此標準計算之以前十年為二百二十三萬三千
　　　　四百五十六元，連同短判之五十五萬八千三百六十四元，合計應再給付二百
　　　　七十九萬一千八百二十元，惟願意減縮為二百萬三千四百零五元。
  三、證據：除援用原審所提證據外，補提臺北市街道圖一份為證。
    理      由
甲、程序方面：
  一、按選定當事人之制，旨在求取共同訴訟程序之簡化，苟多數當事人所主張之主
      要攻擊或防禦方法相同，足認有簡化訴訟程序之作用，而具有法律上之共同利
      益，即得由其中選定一人或數人為全體起訴或被訴。所謂有共同利益者，乃指
      於訴訟結果有影響之爭點，對於多數人均有利害關係者而言，最高法院七十六
      年度台再字第六號、八十七年度台上字第二九一七號判決要旨參考。查坐落臺
      北文山區○○段○○段一一七地號之所有權人蔡景亮、蔡景輝、甲○○、乙○
      ○、邱林秀春、蔡瑞光、蔡瑞雲、子○○、蔡瑞禎、蔡瑞恒、蔡瑞霞、蔡瑞萍
      、蔡瑞棠、蔡瑞嬰、江仁鑑、江瑞玲、江瑞珍、江仁忠、江魏秀琴、江瑞霞、
      江健雄、江旭珮、江健村、江健洲、江王瓊娥、葉佳松、劉葉素芳、壬○○、
      葉佳雄、邱炳南、邱玉泉、邱添發、丙○○、江健弘等人，均主張：共有之上
　　　開土地遭丁○○等六人無權占有，基於侵權行為及不當得利之規定提起本訴，
　　　主要攻擊方法相同，應認具有法律上之共同利益，因而以書面選定甲○○、乙
　　　○○、子○○、壬○○、丙○○五人為被選定人（原審卷第十二、十三頁），
　　　核無不合。
  二、又甲○○等五人於原審僅基於不當得利之法律關係提起本訴；於提起上訴後，
      於訴狀中追加基於侵權行為之法律關係（本院卷第一六九、一七０頁），與起
      訴時請求之基礎事實同一，依民事訴訟法第四百四十六條第一項但書準用第二
      百五十五條第一項第二款規定，應予准許。
乙、實體方面：
  一、甲○○等五人起訴主張：臺北市○○區○○段二小段一一七地號土地為渠等及
      其餘選定人所共有，詎丁○○等六人共有之建物自六十六年二月八日起坐落於
　　　系爭土地上，無法律上原因，受有相當於地租之利益，致渠等受有相當於租金
　　　之損害。爰基於不當得利之法律關係，請求丁○○等六人連帶給付自七十四年
　　　十一月一日起至八十九年十月三十一日止按各年度申報地價年息百分之十之不
　　　當得利總計二百五十六萬一千七百六十九元，及法定遲延利息等情（原審判決
　　　丁○○等六人應連帶給付甲○○等人五十五萬八千三百六十四元及自八十九年
　　　十一月七日起算之法定遲延利息，駁回甲○○等五人之其餘請求，兩造各就不
　　　利部分提起上訴）。
      丁○○等六人則以：渠等之被繼承人唐懋良雖登記為系爭建物之起造人，惟系
      爭建物從未點交予唐懋良或渠等，自無獲取使用系爭土地之不當得利。且甲○
      ○等五人依合建契約及土地使用權同意書，將系爭土地交付予南亞公司興建系
      爭建物，南亞公司有占有系爭土地之正當權源；渠等再依訂購土地委託書及民
      法第五百四十一條第二項之規定，亦得本於債之關係向南亞公司主張占有之正
      當權源，則依占有之連鎖，渠等得對甲○○等五人主張有權占有。再六十八年
      五月間南亞公司倒閉後，甲○○等五人已授權蔡景亮、甲○○等人與包含唐懋
      良在內之承購戶於六十八年六月二十二日簽訂協議書，同意共同承受南亞公司
      之一切權利義務，顯見甲○○等五人已同意系爭建物占有使用系爭土地，故系
      爭建物占有使用系爭土地，並非無法律上原因。退步縱認渠等占有系爭土地無
      法律上原因，依民法第一百二十六條規定，甲○○等五人僅得請求自渠等收受
      起訴狀繕本之日即八十九年十一月七日起算前五年內之不當得利。另甲○○等
　　　五人請求按年息百分之十計算不當得利，顯屬過高等語，資為抗辯。
　二、經查坐落臺北市○○區○○段二小段一一七地號土地為甲○○五等人及選定人
　　　蔡景亮、蔡景輝、甲○○、乙○○、邱林秀春、蔡瑞光、蔡瑞雲、子○○、蔡
　　　瑞禎、蔡瑞恒、蔡瑞霞、蔡瑞萍、蔡瑞棠、蔡瑞嬰、江仁鑑、江瑞玲、江瑞珍
　　　、江仁忠、江魏秀琴、江瑞霞、江健雄、江旭珮、江健村、江健洲、江王瓊娥
　　　、葉佳松、劉葉素芳、壬○○、葉佳雄、邱炳南、邱玉泉、邱添發、丙○○、
　　　江健弘等人共有，每人之應有部分詳如原判決附表之「持分」欄所示；又丁○
　　　○等六人之被繼承人唐懋良曾於六十五年五月十九日與南亞建設股份有限公司
　　　（下簡稱南亞公司）簽立「預訂台北玫瑰城房屋二樓別墅買賣契約」，約定由
　　　唐懋良向南亞公司購買Ｗ區５Ａ、５Ｂ棟二樓別墅各一戶，起造人登記為唐懋
　　　良，房屋興建至二樓結構體完成，水電尚未接通，房屋坐落於前開土地上（結
　　　構體面積一二四．六九平方公尺，陽台二五．四二平方公尺，合計一五０．一
　　　一平方公尺），面積及位置如複丈成果圖所示；唐懋良其後於八十四年二月十
　　　三日去世，丁○○等六人為唐懋良之全體繼承人等事實，業據甲○○等五人於
　　　原審提出土地登記簿謄本可稽（原審卷第十四至二七頁），並經原審會同臺北
　　　市地政事務所人員至現場履勘及測量明確，有勘驗筆錄、複丈成果圖及現場照
　　　片數幀附卷足憑（原審卷第一九０、二一八至二二０、二二三、二五二至二五
　　　八頁），且有丁○○等六人提出契約書二份、臺北市政府工務局六七建（景）
　　　字第０六九號建造執照可按（原審卷第一０五至一三０、一三八、一三九、一
　　　四０至一五六頁），復均為對造所不爭執，應堪信為真實。
  三、本件甲○○等五人主張：系爭房屋坐落於渠等所有之系爭土地上，丁○○等六
      人受有使用系爭土地之利益，爰基於不當得利及侵權行為之規定，請求丁○○
      等六人返還相當於租金之損害等語；丁○○等六人則以：(一)系爭房屋從未點交
      予唐懋良或渠等，並無受有使用系爭土地之利益；(二)系爭土地之全體共有人依
      與建商南亞公司之合建契約約定，出具土地使用權同意書，同意提供系爭土地
      作為興建系爭建物，則甲○○等人負有容忍系爭建物占有使用系爭土地之義務
      ；(三)系爭土地之共有人前曾授權蔡景亮、甲○○等人，與包含唐懋良在內之承
      購戶簽立協議書，同意承受南亞公司之一切權利義務，顯已同意系爭建物占有
      使用系爭土地等節置辯。是故，本件爭執之重點在於：(一)系爭房屋之起造人登
      記為唐懋良，是否該房屋之所有權人即為唐懋良或其繼承人丁○○等六人？系
      爭房屋是否尚須點交予唐懋良或丁○○等六人？(二)丁○○等六人是否受有占用
      系爭土地之利益？
  四、就系爭房屋之起造人登記為唐懋良，是否房屋即屬唐懋良所有？該房屋是須點
      交予唐懋良或丁○○等六人而言：
    (一)按因自己出資而建築之房屋，不待登記即原始取得其所有權，與該房屋行政上
      起造人名義之誰屬無關，亦與因法律行為而取得者，須依民法第七百五十八條
      規定經登記始取得其所有權者不同，最高法院八十五年度台上字第一００號判
      決可參。另建造執照僅係行政機關管理建築之方法，並非取得所有權之法定證
      據，未辦理建物第一次所有權以前，房屋所有權屬於出資興建之原始建築人，
      與起造人及納稅人名義誰屬無涉；又主管機關核發建造執照所載之起造人，僅
      為聲請主管機關核發建造執照之人而已，非謂建造執照所載之起造人，必為興
      建建物而原始取得其所有權之人，最高法院八十五年台上字第二四七號、七十
      年度台上字第九七六號判決亦揭櫫同一旨意。
    (二)查系爭房屋僅興建至二樓結構體完成，起造人名義登記為唐懋良，迄未辦理所
      有權第一次登記之情，為兩造一致陳明，並經原審向台北市政府工務局建築管
      理處調閱建造執照查明無訛，且有建造執照在卷足憑（原審卷第一三八、一三
      九頁），亦堪採信。就此種未辦理保存登記之建物，自無從依登記來辨別所有
      權人，參照前開判決意旨，應以原始建築人為所有權人，尚不得僅憑形式上聲
      請核發建造執照之起造人遽以認定為未辦理保存登記建物之所有權人。
    (三)茲就系爭房屋之興建過程予以說明：
      1.查南亞公司與坐落臺北市○○區○○段六七地號等十三筆山坡地之所有權人
        代表蔡景亮、甲○○、葉有財、乙○○、邱玉泉（下簡稱地主方面），於六
        十五年五月十九日簽訂合建契約，約定由地主提供上開土地，由南亞公司負
        責上開土地有關雜項工程（含整地、排水系統、駁崁構築等建築之設計、規
        劃、領照興建、銷售，以及有關建築技術並建築一切資金等），共同合作興
        建「台北玫瑰城」集合式四層公寓及二層花園洋房。依合建契約約定：建築
        面積按市政府都市計劃所公佈之地形與法定規定，分四樓與二樓兩部分，建
        坪總數由南亞公司分得百分之六十一，地主方面分得百分之三十九，地主所
        提供合建土地，除興建使用者外，路地按雙方分配比例共有之，所餘之畸零
        地均歸地主所有，至將來路地由政府征收所給之補償亦悉歸地主所有；本宗
        合建所有之房屋，均委託南亞公司出售，本宗契約、合建工程、銷售、登記
        有關之佣金、稅捐、登記、貸款手續費等其他費用，地主就房屋分配比率應
        得房屋部分，每戶負擔新臺幣壹萬伍仟元，超支費用均由南亞公司負責，雙
        方如欲保留自用之房屋，統照每戶之定價，視同買方按例訂購，但南亞公司
        尊重地主有優先選購之機會等節，有兩造不爭執為真正之合建契約附卷可稽
        （本院卷第一二六至一三三項）。再參酌南亞公司於請領建築執照後即開始
        預售房屋，買戶跟南亞公司簽約後，逕列買戶為起造人名義，至於未售出的
        房屋就用南亞公司的名義作為起造人，地主有買的就用地主名義為起造人，
        但仍須與南亞公司簽約；另買戶亦與南亞公司簽訂委託契約，委託南亞公司
        向地主購買房屋坐落之基地；本件合建契約房子的戶數按照比例去分配，最
        後再按照房子出售時所得價款結算之情，業據南亞公司該時之業務實際負責
        人林更生到庭結證綦詳（本院卷第一０七至一一二頁），並有訂購土地委託
        書可參（原審卷第一一八、一四五頁）。綜上堪認：本件合建契約中，房屋
        興建完成後由建商南亞公司自己取得房屋所有權；至於地主分得之房屋，則
        係由地主交換自己分配房屋之基地所有權，應屬互易性質，準用買賣之規定
        （最高法院六十五年台上字第九○一號判決可供參照）。
      2.再查系爭台北玫瑰城房屋自六十六年二月間起施工，丁○○等六人之被繼承
        人唐懋良與南亞公司於六十六年二月八日簽訂買賣契約購買Ｗ區５Ａ、５Ｂ
        房屋，其後於六十八年三月七日將房屋及土地價款全部交付南亞公司，惟因
　　　　六十八年一月起南亞公司財務困難導致週轉不靈，南亞公司因而於六十八年
　　　　五月八日倒閉，實際業務負責人林更生亦因挪用地主方面應分得之賬款，而
　　　　遭蔡景亮提起自訴，林更生經法院以共同連續意圖為自己不法之所有，而侵
　　　　占自己持有他人之物，處有期徒刑貳年陸月確定；南亞公司倒閉後，即將系
　　　　爭合建之一切權利由營造商亞洲建設股份有限公司（下簡稱亞洲公司，其後
　　　　亦於六十九年倒閉）承接，因該公司就所興建之房屋依法有法定抵押權。系
　　　　爭房屋就是蓋到二樓結構體完成的程度，差外牆的磁磚、鋁門窗、室內裝潢
　　　　，系爭房屋並未取得使用執照，南亞公司或營造商亞洲公司不可能將所建房
　　　　屋交付買戶等情，業據證人林更生證述明確（本院卷第一一０、一一一頁）
　　　　，並經證人即臺北玫瑰城之建築師錢捷飛結證屬實（本院卷第一五五頁），
　　　　且有唐懋良之繳款收據及繳款明細表多紙（原審卷第一０八至一一二、一二
　　　　八至一二九、一三二至一三五、一五四至一五五頁）、刑事判決一份可參（
　　　　本院卷一一六至一二０頁）。依上可知：系爭房屋由南亞公司於六十八年五
　　　　月間出資興建至二樓結構體完成，已成為不動產，南亞公司為原始建築人，
　　　　嗣並未將系爭房屋交付予買受人唐懋良，甲○○等人亦未舉證證明南亞公司
　　　　其後曾將系爭房屋點交予丁○○等六人，故系爭房屋之所有權仍屬原始建築
　　　　之南亞公司所有甚明。
    (四)承上說明，系爭房屋為未辦理保存登記之建物，起造人雖登記為唐懋良，惟系
      爭房屋所有權仍應屬於出資興建之原始建築人南亞公司所有，與起造人名義無
      涉。又南亞公司其後並未依照買賣契約將系爭房屋交付予買受人唐懋良或其繼
      承人丁○○等六人，自難認為丁○○等六人業已取得事實上處分權。
  五、就丁○○等六人是否受有占用系爭土地之利益而言：
    (一)查原審會同兩造於九十年四月十二日至系爭建物現場履勘時，發現：系爭房屋
      四周以鐵絲網圍住，屋外立有牌示其上記載「敬告請勿入內，以免危險，否則
      自行負責。屋主（八十八年十月五日）」等字樣，有勘驗筆錄及甲○○等五人
      提出之現場照片可參（原審卷第二一九、二五四頁）。丁○○等六人雖坦承鐵
      絲網及牌示由渠等所架設，惟辯稱：於八十八年十月五日前系爭房屋內有不良
      少年停放機車並縱火，為避免系爭房屋成為治安之死角，因此應訴外人萬均先
      生之請求而設置鐵絲網及牌示云云。參酌系爭房屋四週架設之鐵絲網並未上鎖
      ，牌示內容記載：「請勿入內，以免危險，否則自行負責」等語（原審卷第二
      五四頁），要僅係警告第三人入內危險之意，尚難認丁○○等六人排除他人干
　　　涉及進入；再觀系爭房屋之照片（原審卷第二五六至二五八頁），明顯可知：
      屋內四周水泥柱鋼筋暴露，牆壁並未粉刷、亦未裝設鋁門窗、大門，未接通水
      電，現場尚散置非丁○○等六人所有之水管及雜物，亦不足認丁○○等六人占
      有使用系爭房屋之情。是甲○○等五人僅以丁○○等六人於系爭房屋四週架設
      鐵絲網及牌示，即遽以主張丁○○等六人占有使用系爭房屋，受有占用系爭土
      地之利益云云，顯非可採。
    (二)依上所陳，甲○○等五人並未舉證證明丁○○等六人受有占有系爭土地之利益
　　　。退步而言，縱有南亞公司將系爭房屋交付唐懋良或其繼承人丁○○等六人之
　　　情事，系爭土地之共有權人甲○○等五人是否即得對丁○○等六人主張不當得
　　　利？1.按基於債之關係而為占有之一方當事人，得向他方當事人即所有權人主
　　　張有占有之正當權源，毫無置疑，惟就占有人再將占有再移轉於第三人時，該
　　　第三人得否對所有權人主張有權占有之問題，在此頗值探討。學者認為具備下
　　　列三要件：中間占有人對於所有權人有合法之占有權源；第三人自中間人
　　　基於一定債之法律關係，而取得占有之權利；中間人將其直接占有移轉與第
　　　三人，此時第三人亦得對所有權人主張其有占有之權利，此即為「占有連鎖」
　　　（學者王澤鑑先生著「民法學說與判例研究(七)第八二頁可供參照）。
        另司法院七十九年度廳民一字第九一四號函覆意見揭示：「甲將其所有土地
        提供與建商乙建屋，並出具土地使用權同意書交乙持以向建築管理機關甲領
        建造執照，則乙對該土地有使用權，而丙係基於買賣關係，因乙之交付，占
        有使用該土地，如甲與乙間土地使用權之法律關係尚未消滅，丙仍得使用該
        土地」等語，與上開學說見解相同。
      2.查系爭土地之所有權人代表蔡景亮、甲○○、乙○○、邱玉泉及訴外人葉有
　　　　財等人與南亞公司於六十五年五月十九日簽訂合建契約，其後依約由全體土
　　　　地所有權人出具「土地使用權同意書」予南亞公司，俾使南亞公司得以申領
　　　　「台北玫瑰城」之建造執照，甚且起造人名義有所變更時，亦據全體所有權
　　　　人再出具新的「土地使用權同意書」，此有起造人變更前及變更後之土地使
　　　　用權同意書在卷可憑（原審卷第七０至七三，一五九至一七一頁）。雖甲○
　　　　○等五人於本件訴訟中否認該土地使用權同意書為真正（原審卷第一八八頁
　　　　），並辯稱：該土地使用權同意之地主印章非真正，亦非地主授權南亞公司
　　　　所刻用，故該土地使用權同意書對於甲○○等五人不生效云云，惟審酌甲○
　　　　○等五人從未爭執地主與南亞公司間之合建契約為真正，且系爭「臺北玫瑰
　　　　城」房屋確在系爭土地上興建之事實，應認該土地使用權同意書為真正，甲
　　　　○○等五人於本件訴訟中始否認土地使用權同意書之真正，顯與實情有違，
　　　　自不足採。
      3.系爭土地既經地主全體依與南亞公司間之合建契約，因而出具土地使用權同
　　　　意書與南亞公司，並將系爭土地交付予南亞公司，則南亞公司於其上興建房
　　　　屋，縱真有南亞公司基於買賣關係將房屋交付予唐懋良或其繼承人丁○○等
　　　　六人，而有占用系爭土地之情事，參照上開說明，於包含本件甲○○等五人
　　　　在內之地主與南亞公司間土地使用權之法律關係尚未消滅前，丁○○等六人
　　　　仍得使用該土地，並非無法律上原因，亦即丁○○等六人之占用並非不法行
　　　　為。
  六、綜上所述，系爭房屋雖坐落於甲○○等五人及選定人共有之系爭土地上，惟該
      房屋迄未辦理保存登記，應以系爭房屋之原始建築人南亞公司為所有權人，甲
      ○○等五人並未舉證證明南亞公司已將系爭房屋交付予買受人唐懋良或其繼承
      人丁○○等六人，自難認丁○○等六人取得事實上處分權，且本件亦難認丁○
      ○等六人有占用系爭土地之情事。退步言之，南亞公司縱有將系爭房屋交付予
      唐懋良或其繼承人丁○○等六人之情事，亦因甲○○等五人前曾出具土地使用
      權同意書與南亞公司讓南亞公司申領建築執照，則南亞公司若基於買賣契約交
      付系爭房屋予唐懋良或其繼承人丁○○等六人，丁○○等六人因而占用系爭土
      地者，並非無法律上原因，核亦非不法行為。從而，甲○○等五人基於不當得
      利及侵權行為之規定，請求丁○○等六人返還相當於租金之損害，即屬無據，
      均應駁回；甲○○等五人之假執行聲請亦失依附，應併予駁回。原審基於不當
      得利之規定，判命丁○○等六人應連帶給付甲○○等五人共計五十五萬八千三
      百六十四元，及自起訴狀繕本送達之最後翌日八十九年十一月七日起算之法定
      遲延利息，尚有未洽，丁○○等六人上訴論旨指摘原判決不當，求予廢棄改判
　　　，為有理由，爰由本院予以廢棄改判如主文第二項所示。另原審為甲○○等五
　　　人敗訴之判決及駁回其假執行之聲請，並無不合，甲○○等五人仍執陳詞，就
　　　此部分指摘原判決不當，為無理由，應予駁回。甲○○等五人於本審另追加依
　　　侵權行為之規定，請求丁○○等六人連帶給付同一請求金額，亦非正當，仍應
　　　予以駁回。
　七、本件結論已臻明確，兩造其餘攻擊防禦方法核與結論不生影響，爰不一一論述
      ，併此敘明。
丙、據上論結：本件丁○○等六人之上訴為有理由，甲○○等五人之上訴為無理由，
    依民事訴訟法第四百四十九條第一項、第四百五十條、第七十八條、第八十五條
    第一項前段，判決如主文。
中　　　華　　　民　　　國　　九十一　　年　　　七　　　月　　 十七 　　日
                                    民事第四庭
　　　　　　　　　　　　　　　　　　　　審判長法　官　李　瓊　蔭
　　　　　　　　　　　　　　　　　　　　　　　法　官　張 　　 蘭
　　　　　　　　　　　　　　　　　　　　　　　法　官　林　金　吾
右正本係照原本作成。
甲○○、乙○○、子○○、壬○○、丙○○等五人如不服本判決，應於收受送達後二
十日內向本院提出上訴書狀，其未表明上訴理由者，應於提出上訴後二十日內向本院
補提理由書狀（均須按他造當事人之人數附繕本）。
上訴時應提出委任律師或具有律師資格之人之委任狀；委任有律師資格者，另應附具
律師及格證書及釋明委任人與受任人有民事訴訟法第四百六十六條之一第一項但書或
第二項（詳附註）所定關係之釋明文書影本。
中　　　華　　　民　　　國　　九十一　　年　　　七　　　月　　 十八 　　日
　　　　　　　　　　　　　　　　　　　　　　　書記官  張　淑　芳
附註：
民事訴訟法第四百六十六條之一（第一項、第二項）：
對於第二審判決上訴，上訴人應委任律師為訴訟代理人。但上訴人或其法定代理人具
有律師資格者，不在此限。
上訴人之配偶、三親等內之血親、二親等內之姻親，或上訴人為法人、中央或地方機
關時，其所屬專任人員具有律師資格並經法院認為適當者，亦得為第三審訴訟代理人
。
